【裁判字號】    96,醫上訴,4
【裁判日期】    981203
【裁判案由】    業務過失致死
【裁判全文】
臺灣高等法院高雄分院刑事判決         96年度醫上訴字第4號
上  訴  人
即自訴人    甲○○
代  理  人  黃榮坤律師
            林瑞成律師
被      告  丙○○
被      告  戊○○
被      告  丁○○
被      告  乙○○
前列四人共同
選任辯護人  陳雅娟律師
            蘇吉雄律師
上列上訴人因被告業務過失致死案件，不服臺灣高雄地方法院94
年度自字第70號中華民國96年5 月31日第一審判，提起上訴，本
院判決如下：
    主  文
上訴駁回。
    理  由
壹、自訴意旨略以：被告丙○○、丁○○、戊○○及乙○○等人
    均係財團法人高雄長庚紀念醫院高雄分院（以下稱高雄長庚
    醫院）之醫師。緣被害人林金能前於民國94年3 月4 日因出
    現持續3 天腹瀉、小便不止等症狀，遂前往高雄長庚醫院求
    診，隨後乃聽從被告丙○○之建議而接受安排住院治療。詎
    料被害人住院9 天後，自94年3 月11日22時10分許即已確定
    大量出血，惟高雄長庚醫院人員竟未能即刻為被害人實施輸
    血治療，直至翌日即94年3 月12日4 時24分方始為其進行輸
    血，等待時間長達6 小時14分鐘，以致被害人於94年3 月12
    日凌晨4 點10分終因上消化道出血導致低血壓性休克，以致
    心肺衰竭而死，足見被告等人顯有延誤救治之重大疏失。再
    者，(一)被告丙○○身為高雄長庚醫院「門診、住院、加護病
    房」主治醫師，於被害人住院期間針對被害人有鈉離子偏低
    、血色素與血壓均持續下降等情形均未加處理，於案發當晚
    亦未能到場實施任何緊急處理措施；(二)被告丁○○身為94年
    3 月11晚間主治醫師，惟僅與值班醫師即被告戊○○討論被
    害人腹部電腦斷層報告後即行離去，直至被害人死亡後方始
    出現，未能即時對於被害人採取輸血治療與巡視狀況，亦未
    對被害人施予急救處理及監督輸血情形，造成延誤輸血之結
    果；(三)被告戊○○身為94年3 月11日晚間值班醫師，於案發
    當晚雖已開立備血單，然事後仍未能善盡職責，疏未巡視及
    注意血壓變化及備血時間，亦未將被害人病況清楚交接予被
    告乙○○，事後亦未善加處理後續事宜；(四)被告乙○○身為
    加護病房值班醫師，於案發當晚並未在加護病房內值班，除
    遲至同日3 時23分方始抵達加護病房外，更因建立中心靜脈
    導管技術失誤，亦未通知其他醫師協助處理，以致嚴重延誤
    救治。是被告等人既分別有前述違反注意義務之情事，以致
    未予被害人即時救治或採取一切必要措施，進而導致被害人
    死亡，因認被告等人均涉有刑法276 條第2 項之業務過失致
    死罪嫌。
貳、按犯罪事實應依證據認定之，無證據不得認定犯罪事實。不
    能證明被告犯罪者，應諭知無罪之判決，刑事訴訟法第154
    條第2 項、第301 條第1 項分別定有明文。所謂證據，係指
    足以認定被告確有犯罪行為之積極證據而言，該項證據自須
    適合於被告犯罪事實之認定，始得採為斷罪資料。苟積極證
    據不足為不利於被告事實之認定時，即應為有利於被告之認
    定，更不必有何有利之證據，有最高法院29年上字第3105號
    、30年上字第816 號判例可資參照。且刑事訴訟上證明之資
    料，無論其為直接或間接證據，均須達於通常一般之人均不
    致有所懷疑，而得確信其為真實之程度，始得據為有罪之認
    定，若其關於被告是否犯罪之證明未能達此程度，而有合理
    懷疑之存在，致使無從形成有罪之確信，根據「罪證有疑，
    利於被告」之證據法則，即不得遽為不利被告之認定，亦有
    最高法院76年台上字第4986號判例可稽。又刑法上之過失犯
    ，以行為人對於結果之發生應注意並能注意而不注意為成立
    要件，最高法院26年度上字第1754號著有判例。蓋以刑法針
    對過失行為之處罰，當以行為人客觀上負有一定注意義務，
    應予注意或有預見結果發生之可能性，惟其主觀上竟爾違反
    該項注意義務而未加注意，或確信其不發生，以致結果仍發
    生者，始該當於過失犯罪構成要件，並令其就該有預見可能
    性之結果負過失犯罪責；反之，法益之侵害非其所能預見及
    避免者，則不能予以非難而令其負過失責任。再者，不作為
    犯之成立，除須具備構成要件該當結果之發生、不為期待行
    為、不作為與結果間有因果關係、防止結果發生之事實可能
    性等客觀構成要件要素外，尚要求行為人具有「保證人地位
    」，即行為人須在法律上對於結果之發生負有防止之作為義
    務者，始足當之，先予敘明。
參、自訴人認被告等人涉犯刑法276 條第2 項之業務過失致死罪
    嫌，係以依據卷附病歷內容顯示，被害人在案發當晚已出現
    血壓偏低、血色素過低及血便等現象，顯見是時體內已有大
    量出血情形，被告戊○○最初雖於23時40分許已開立備血單
    ，惟醫護人員竟遲至翌日4 時24分方始為被害人進行輸血，
    以致被害人終因上消化道出血導致低血壓性休克、心肺衰竭
    而於94年3 月12日凌晨4 點10分死亡，遂認被告等人確有未
    能善盡監督輸血過程及遲延輸血之過失；另依被害人護理紀
    錄內容記載，被告丙○○身為主治醫師，於案發當晚均未到
    場實施任何緊急處理措施；被告丁○○亦僅與被告戊○○討
    論被害人腹部電腦斷層報告後即行離去，均未對被害人即時
    採取必要急救措施；而被告乙○○身為加護病房值班醫師，
    遲至同日3 時23分方始抵達加護病房，更因建立中心靜脈導
    管技術失誤，亦未通知其他醫師協助處理，顯有嚴重延誤救
    治被害人之疏失等為論據。訊之被告等人俱否認有何業務過
    失致死犯行，均辯稱：渠等於案發當時所採取之相關措施均
    符合一般醫療常規、並無違誤之處。被告丙○○另辯稱：伊
    於94年3 月11、12日應邀前往台北國防醫學中心發表演講，
    案發當晚並未接獲有關被害人病況出現異狀之通知，當無可
    能到場實施急救處理；且長庚醫院內部均有設立分層負責之
    相關規範，自不得以被告丙○○於案發當晚未在現場而逕論
    以過失之責等語。被告許祺詳另辯以：伊當時確有在加護病
    房值班室內值班，且伊對於建立中心靜脈導管手術已有相當
    經驗，過程中亦無失誤等語。
肆、實體部分：
一、查本案被害人因罹患慢性C 型肝炎導致末期肝硬化，且合併
    有十二指腸潰瘍、食道靜脈曲張等症狀，先後前往成大醫院
    、奇美醫院及台大醫院就診，其後更聽取台大醫院醫師之建
    議，於93年10月11日轉往高雄長庚醫院就診，由被告丙○○
    擔任其門診主治醫師並實施後續主要醫療工作。期間另因被
    害人罹有冠狀動脈疾病，於94年1 月2 日至同年月7 日前往
    高雄長庚醫院住院接受皮下氣球擴張術。嗣於94年3 月4 日
    再次前往高雄長庚醫院住院治療，直至同年3 月11日前，被
    害人除因罹患前述慢性C 型肝炎導致末期肝硬化外，透過相
    關檢驗及診斷結果，亦發現合併有敗血症、血液培養生長肺
    炎桿菌、白蛋白極低、嚴重凝血缺陷、大量腹水、深度黃疸
    、慢性低血鈉症、慢性低血壓、肝性腦病變（前於93年11月
    、12月連續2 次於奇美醫院住院診斷證實）、食道靜脈瘤破
    裂出血（前於92年6 月經成大醫院診斷確定）、尿道感染且
    尿液細菌培養結果存有生長肺炎桿菌（94年3 月4 日住院後
    經細菌培養結果得知）、腎功能不全、慢性貧血、血小板低
    下、冠狀動脈疾病合併心肌梗塞以及3 條心臟冠狀動脈阻塞
    等諸多症狀；且被害人乃於94年3 月12日凌晨4 點10分因上
    消化道出血導致低血壓性休克，以致心肺衰竭而死亡等情，
    業有卷附被害人成大醫院、奇美醫院、台大醫院及高雄長庚
    醫院病歷各1 份可稽，亦有行政院衛生署醫事鑑定委員會第
    0000000 號鑑定意見書在卷可參符（下稱第一次鑑定書，參
    見鑑定意見十之(一)、(二)，原審卷第一宗第277 頁）、高雄長
    庚醫院所開立之被害人死亡證明書1 紙可證（原審卷第一宗
    第8 頁），是此部分事實應堪認定。
二、茲應審究者，本案被告丙○○、丁○○、戊○○及乙○○等
    人是否分別有自訴人前述所載違反注意義務而有過失情事，
    爰分別說明如次：
  (一)被告丙○○部分：
  1.被告丙○○雖於被害人上開住院期間，曾為其治療，且依護
    理紀錄單內容所載，被告丙○○於前述期間內確未到場協助
    處理被害人相關急救過程，此節亦為被告丙○○所是認，自
    屬無訛。惟為期達成提供適當醫療服務、合理運用醫療資源
    及考量醫療品質之維護等目的，我國現時關於醫療服務之發
    展已逐漸走向分工化、專業化之趨勢，此節觀諸行政院衛生
    署所制頒「醫療機構設置標準」乃將醫療機構依其設立規模
    、服務內容等諸多項目分別規範為綜合醫院、醫院、專科醫
    院、診所及其他醫療機構等類別；而我國全民健康保險及醫
    療網制度亦均將醫療機溝分列為醫學中心、區域醫院、地區
    醫院及診所等四級之情甚明。蓋有鑑於不同醫療機構所實施
    之醫療服務內容及分工狀況未盡相同，故針對其內各該醫事
    人員業務上注意義務之認定，即未可一概而論。以本案高雄
    長庚醫院為例，其乃高雄地區主要醫學中心之一，除設有諸
    多不同醫學專科與次專科、分別由各專科醫師提供專業醫療
    服務外，更因其內提供完整住院設備與建置相關緊急醫療設
    施，以致必須24小時、不間斷地提供病患必要之醫療服務。
    因此在醫學中心組織架構下，相關業務發展與經營流程實與
    一般中、大型企業無異，當面臨組織規模愈大、管理愈趨複
    雜之情況下，藉由特定制度之設計藉以達成專業分工、分層
    負責之目的，實屬必然，故各該醫護人員亦應僅就其執行業
    務範疇依法肩負注意之責，吾人實無可能嚴格要求該院所有
    人員均必須無時無刻、毫不間斷地隨時注意所有病患之一切
    狀況（若如此則醫護人員均不得休息，實際上亦不可能），
    此節亦為一般前往醫學中心求診病患事前所得認知並同意接
    受之事實。準此，本案被害人因前往高雄長庚醫院就診而與
    該院合意成立醫療服務契約，被告丙○○身為被害人門診主
    治醫師之一，雖因此受有委任，須為被害人判斷、決定及處
    理主要醫療內容，要不因被害人是否同時另有其他主治醫師
    協同為其治療之情而異其認定，然仍非可遽謂其必須全天候
    、不間斷地為本案被害人所有病況負責。
  2.高雄長庚醫院值班制度大抵分為值班主治醫師及值班住院醫
    師，本案被告丁○○係94年3 月11日高雄長庚醫院一般外科
    之值班主治醫師兼肝臟移植團隊輪值外科醫師，負責一般病
    房照會，協助診治住院總醫師無法處理之病患；被告戊○○
    則為當日值班住院總醫師，負責處理當晚各科照會以及值班
    住院醫師無法處理之病患；另被告乙○○則係該院加護病房
    值班住院醫師，須負責處理當日加護病房內病患之醫療診治
    等情，亦有高雄長庚醫院一般外科94年3 月份值班表與肝臟
    移植團隊輪值表各1 件附卷可查（見原審卷第一宗第217 至
    218 頁），並經被告丁○○以證人身分結證在卷（見原審卷
    第三宗第62頁），復為被告丁○○、戊○○及許祺詳3 人所
    是認無訛，足徵被告丙○○於94年3 月11日至12日均未輪值
    值班醫師。
  3.承上所述，依據高雄長庚醫院於94年3 月11日晚間內部所排
    定值班人員編制，係由被告丁○○、戊○○分別擔任一般外
    科值班主治醫師及值班住院總醫師，被告乙○○則為案發當
    晚加護病房值班住院醫師。又依前開病歷資料顯示，被害人
    之病況乃於94年3 月11日晚間至同年月12日凌晨方始因故發
    生重大變化。而參諸同案被告丁○○、戊○○及乙○○，與
    證人即值班護理人員蘇淑芬、己○○等人所為證述，且佐以
    卷附前開高雄長庚醫院值班表內容所示，被告丙○○既非案
    發當晚之值班主治醫師，且本案案發前、後均無任何人曾以
    任何方式將上述被害人病況發生變化一事告令其知悉，依理
    被告丙○○於案發當晚應無可能即時獲知被害人病情惡化而
    死亡之事實，洵堪採認。是被告丙○○於案發當時既非值班
    醫師，復未受通知被害人病況發生重大變化之情、以致無從
    前往協助處理急救事宜，且依高雄長庚醫院內部值班制度，
    無論肝臟移植團隊、一般外科或加護病房均有排定適當值班
    人員為院內病患（包括被害人在內）實施即時且必要之醫療
    行為，故被告丙○○是時對被害人客觀上尚不負有任何注意
    義務可言，且因醫院分層負責制度之故，當然轉由該院在場
    其他值班醫師承受，而非可據此課予被告丙○○業務過失致
    死之責。至於被告告丙○○之辯護人雖提出台灣消化系醫學
    會邀請函及感謝狀各1 紙、擬用以證明被告丙○○於案發當
    晚出差北上云云，然觀乎前開函文內容僅記載該學會邀請被
    告丙○○於94年3 月12日13時25分至13時50分前往國防醫學
    中心發表演說，尚未足以確認被告丙○○果有自94年3 月11
    日至13日全程參與該次學術活動之情事，自未可作為證明被
    告丙○○於94年3 月11日晚間至翌日凌晨未在高雄地區之積
    極證據，但仍不得據認定被告丙○○應負業務過失致死罪責
    ，附此敘明。
  4.又自訴人雖指稱：被告丙○○對於被害人住院期間有鈉離子
    偏低、血色素與血壓均持續下降等情形均未加處理云云。然
    觀乎卷附被害人高雄長庚醫院病歷資料所載，被害人自94年
    3 月4 日進入高雄長庚醫院住院治療後，除接受被告丙○○
    之診治外，亦曾先後經該院黃俊穎、楊志權、顏如君等醫師
    為其實施診療並開立相關醫囑，此外更由該院護理人員持續
    予以注意、詳加紀錄被害人身心狀況及施以必要照護；又被
    害人前述住院期間除血壓、血色素有偏低之情形外，其餘諸
    如呼吸、心跳、體溫及意識狀況等生命徵象均屬穩定，因而
    尚難徒以被害人事後病況發生變化一節、即率爾空言指摘被
    告丙○○果有疏於注意被害人病況改變之過失。
  (二)被告丁○○部分：
  1.本案被害人自住院後均在一般外科病房接受治療，直至94年
    3 月12日1 時48分始轉由加護病房人員接續執行醫療照護。
    而依前述說明，被告丁○○係94年3 月11日高雄長庚醫院一
    般外科值班主治醫師，負責一般病房照會、及協助診治住院
    總醫師無法處理之病患，被告戊○○則為當日值班住院總醫
    師，負責處理當晚各科照會以及值班住院醫師無法處理之病
    患，據此堪認該院一般外科夜間值班醫師編制即有值班住院
    醫師、值班總醫師及值班主治醫師等分層負責制度之設，至
    於一般外科病房與加護病房彼此間另有分工執行醫療工作之
    規範，亦不待言。職是，依據前述被害人病歷資料及附表所
    示病程紀錄觀之，復佐以同案被告戊○○之證述，可知案發
    當晚主要均由被告戊○○與另名醫師黃俊穎2 人負責為被害
    人診視並實施相關醫療行為，而諸如決定輸血與否、輸液等
    相關醫囑亦係由被告戊○○所開立，被告丁○○無非僅係應
    被告戊○○照會討論是否為被害人輸血、及協助判斷被害人
    Ｘ光片及電腦斷層結果，進而指示被告戊○○應善加注意被
    害人有無出血狀況，事後則前往加護病房向被害人家屬解釋
    病情與急救無效之結果。況被告戊○○針對決定為被害人輸
    血之過程亦無延宕或疏未採取其他醫療措施之疏失（詳後述
    ），尚難遽謂被告丁○○就本件被害人死亡一節有何違反注
    意義務之情事。
  2.又被告丁○○雖因接受通知照會、而與被告戊○○共同採取
    前述部分醫療措施（決定為其輸血、判讀電腦斷層資料等）
    ，因而介入被害人之醫療過程，然本案被害人主要醫療措施
    既應由被告戊○○直接負責決定，被告丁○○僅係居於接受
    照會、提供相關意見之地位，且其所協助實施前開醫療措施
    均係必要醫療行為，均無任何違反醫療常規之不當，此節復
    為行政院衛生署醫事審議委員會0000000 號鑑定書可參（下
    稱第一次鑑定書，原審卷第一宗第278 頁十、(三)），堪認被
    告丁○○確已善盡自身對於被害人醫療上所應負注意義務無
    訛。至被害人事後既已轉由加護病房醫護人員實施後續醫療
    行為，基於前述高雄長庚醫院分工實施醫療之規範，尚不得
    逕以被告丁○○未能全程參與事後急救過程即謂其有何未能
    對被害人施予急救處理之過失。
  (三)被告戊○○部分：
    查依高雄長庚醫院之被害人病歷內所附之檢驗彙總報告（第
    116 至118 頁），被害人於94年3 月4 日住治療後，其血色
    素（HGB） 濃度數值依序為9.2 （94年3 月5 日6 時27分）
    、9.0 （同年月7 日11時34分）及8.6 （同年月10日7 時3
    分），而有逐步下降之情形，至同年月11日22時44分則大幅
    降低為4.6 ，且於同日23時45分解出約280 毫升黑便。而行
    政院衛生署醫事審議委員會則參考被害人於94年3 月11日晚
    間至翌日凌晨因出現腸胃道出血、血色素明顯下降及血壓不
    穩定等情事，認其在案發當時應符合高雄長庚醫院血庫管理
    作業準則所定「緊急用血」之標準（第一次鑑定書十之(五)，
    原審卷第一宗第278 頁）。且因被害人於94年3 月11日23時
    45分有解黑便，3 月12日4 時10分量不到血壓，故認定有胃
    腸道出血休克等情，亦有該會編號0000000 號鑑定書可參（
    下稱第二次鑑定書，本院卷(一)第182 頁）。自訴人因而據以
    指訴被告戊○○未能即時為被害人輸血、或依照長庚醫院血
    液管理作業準則採取緊急用血程序而有過失。惟：
  1.依被害人病歷資料暨護理紀錄單，復佐以被告丁○○、戊○○及乙○○以證人身分所為之證述、與證人即在場護理人員
    蘇淑芬、己○○等人於原審審理中結證所稱各情以觀，可知
    本案被害人自94年3 月4 日進入高雄長庚醫院住院治療後，
    除接受被告丙○○之診治外，亦曾先後經該院黃俊穎、楊志
    權、顏如君等醫師為其實施診療並開立相關醫囑，此外更由
    該院護理人員持續予以注意、紀錄被害人身心狀況及施以必
    要照護；另被害人自94年3 月11日19時起至同年月12日4 時
    24分開始輸血時止，其身體狀況變化與所接受主要醫療過程
    均大抵如附表所載。
  2.被害人之血色素雖有前開逐漸下降，及解黑便情形，但解黑
    便僅得推測病患體內曾經出血、尚未可積極判斷是否正處於
    持續大量出血之情形，業經共同被告丁○○以證人身分結證
    在卷。且臨床上不能由血色素值下降一數據判讀是否有上消
    化道出血，出血後血色素並不會立即減少；而生命徵象則是
    判讀有無嚴重腸胃道出血之指標之一；病人大量出血時，一
    般而言，脈博上升通常超過100 次/ 分，此有第二次鑑定書
    可參（本院卷(一)第182 頁）；而依被害人病歷資料暨護理紀
    錄單內容所示，可見被害人自前述住院之日起至94年3 月12
    日4 時10分許止，其間除血壓（收縮壓約介於88～66mmHg、
    舒張壓約介於62～40 mmHg ，參見被害人病歷第152 至160
    頁）、血色素濃度均處於明顯偏低之情形外，其餘有關呼吸
    、心跳、體溫及意識狀況等生命徵象均稱穩定，並無脈博上
    升超過100 次/ 分情形（3 月11日9 時：64次/ 分、17時：
    68 次/分、19時：60次/ 分、23時45分：60次/ 分、3 月12
    日零時40分：67次/ 分、1 時55分：67次/ 分、3 時：53次
    / 分、4 時：38次/ 分）；是在被害人之呼吸、心跳、體溫
    及意識狀況等生命徵象均稱穩定，復無脈博上升超過100 次
    / 分情形下，自難期被告戊○○在無客觀依據下，得以判斷
    被害人正處於大量出血狀態，而應以緊急輸血。第二次鑑定
    書亦認依被害人在94年3 月12日1 時55分轉住加護病房前之
    生命徵象（心跳、呼吸、血壓及意識）無法確定被害人在此
    之前係上消化道出血，就病歷所載，94年3 月11日晚間23時
    之臨床症狀是相對穩定，而無明顯變化（本院卷(一)第182 頁
    ）。至第二次鑑定書雖以因被害人於94年3 月11日23時45分
    有解黑便，3 月12日4 時10分量不到血壓，故認定有胃腸道
    出血休克等情（本院卷(一)第182 頁），惟亦稱「上消化道出
    血，多會自行停止。故上消化道出血應先穩定生命徵象，而
    非先內視鏡檢查。且臨床上是否有輸血之必要，應由醫師依
    臨床症狀判斷，有行政院衛生署醫事審議委員會0000000 號
    鑑定書（下稱第三次鑑定書－見本院卷(二)第123 頁、126 頁
    ），尚難據此為被告戊○○不利之認定。
  3.依附表所示被害人之療程，被告戊○○於94年3 月11日因被
    害人主訴腹部疼痛，遂先後為其安排腹部Ｘ光及電腦斷層檢
    查，並同時檢測血液是否異常，嗣因發現被害人血色素明顯
    偏低，隨即開立醫囑及備血單決定為其輸血，期間並先給予
    靜脈輸注格林氏液維持血壓，事後再決定轉往加護病房，是
    被告戊○○依循前述檢測、排除其他病因等一般診療措施，
    其所為相關處置過程均與一般醫療常規無悖，有第一次鑑定
    書可證（原審卷第一宗第278 頁），足認被告戊○○就此節
    實已善盡其必要之注意義務。復參以被害人於94年3 月12日
    4 時10分在加護病房內因病況轉惡、經在場醫護人員施以急
    救前，血壓數值乃因罹有慢性低血壓而長期處於偏低情形，
    已如前述，惟其他諸如呼吸、心跳、體溫及意識狀況等生命
    徵象均能維持穩定狀況，除精神略顯倦怠外，針對護理人員
    於照護過程所為之詢問及個人身體狀況有無不適等情事亦能
    清楚回答等節，各據被告丁○○、戊○○戊○○證述屬實，
    並與卷附被害人高雄長庚醫院病歷所附護理紀錄單記載內容
    互核相符，故本案既乏積極事證可資推認被害人於94年3 月
    12日4 時10分前果係處於大量出血、確有必須依據高雄長庚
    醫院血液管理作業準則採取緊急用血或非常緊急用血（限5
    分鐘內必須用血）程序即時輸血之情形，從而被告戊○○於
    94年3 月11日23時40分開立備血單、並依據其臨床判斷而記
    載備血種類為「一般備血」，衡情自無不當，亦不得謂其有
    何遲延備血之疏失。
  4.第一次鑑定書雖認依94年3 月11日晚上至3 月12日淩晨，被
    害人有腸胃道出血，血色素明顯下降，血壓不穩定等情形，
    應符合高雄長庚醫院血庫管理作業準則所定「緊急用血」之
    標準（見原審卷(一)第278 頁），惟依高雄長庚醫院血液管理
    作業準則第三章3.1 有關「備血通知」之規定（參見原審卷
    第一宗第220 頁背面），該院備血作業依病患需用程度略可
    分為「一般用血」、「緊急用血」及「非常緊急用血」等3
    類。「一般用血」應於病患用血前1 至2 天由醫師開立醫囑
    備血單；「緊急用血」係限有生命危險須緊急情況用血者，
    除完成一般用血開單作業外，尚須由醫師在電腦醫囑系統上
    點選緊急備血以示區別；至於「非常緊急用血」則適用限5
    分鐘內必須用血之情形，且於開立備血單後，醫師須在備血
    單註明並簽章，由血庫人員依照醫囑立刻核發Ｏ型紅血球濃
    厚液。是依前述高雄長庚醫院針對緊急用血所定規範觀之，
    僅要求醫師須在醫囑內註明緊急備血以示區別，並未明確制
    訂備血時間之限制，而觀乎卷附被告戊○○前於94年3 月11
    日23時40分第一次所開立備血單（單號00000000，參見被害
    人病歷第128 頁）內容雖記載備血種類為「一般備血」（其
    上依電腦系統自動顯示預定用血時間為2005.3.11.23:59:59
    ）；惟護理人員蘇淑芬於3 月12日1 時54分交班予護理人員
    己○○時，有告知己○○血已備好，可以叫血等情，有護理
    紀錄單可參（被害人病歷第161 頁反面），顯見至遲於3 月
    12日1 時54分前，血液即已備好，隨時得叫血為被害人輸血
    甚明。再者，被告戊○○於此段期間內，給予被害人林格式
    輸夜治療，以穩定被害人之生命徵象，並開立醫囑將被害人
    轉入加護病房，顯見並非不作為；再者，單憑被害人94年3
    月11日23時22分所測得之血色素為4.6mg/dl，較94年3 月10
    日所測得之血色素8.6mg/dl低，而病人當時無吐血，且意識
    清醒，生命跡象相對穩定之情況下，無法認定被害人於94年
    3 月11日晚間即有消化道大量出血未止情形，當時醫師給予
    輸液之穩定生命象之正確措施，並輸以經過配對之血液，是
    合乎醫常規，有第三次鑑定書可參（見本院卷(二)第123 頁）
    ，自難認被告戊○○有疏失。
  5.自訴人雖指被告戊○○於護士執行輸血並未在場監督，惟依
    一般醫療常規，護士執行輸血醫囑時，不需醫師在場，有第
    二次鑑定書可參（本院卷(一)182 頁）。且本案證人即案發當
    晚高雄長庚醫院護理人員潘素萍、蘇淑芬及己○○等人均證
    稱：高雄長庚醫院輸血作業向來係先由醫師開立醫囑、再交
    由護士負責處理後續備血及叫血等事宜，俟備血完成後，即
    由護士直接依據醫囑內容為病患輸血，期間均不需再透過醫
    師確認或徵詢其同意與否，護士事後也不會就病患已經輸血
    一事再行通知醫師，亦無須由醫師親自為病患實施輸血等情
    綦詳，顯見高雄長庚醫院內部有關執行輸血醫囑之過程均由
    護理人員負責擔任，醫師原則上並不負有監督輸血過程之注
    意義務。故縱使護理人員於執行業務過程中或有遲延備血、
    輸血之不當，仍不得遽令醫師應同負業務過失之責。是承前
    所述，被告戊○○上揭決定為被害人輸血醫囑內容既無疏失
    ，自不得率爾以醫護人員事後是否確有執行醫囑之事實而責
    令被告戊○○應同負其責。
  6.自訴人雖以案發當晚被害人已有內出血現象，惟被告等人並
    未採取類如其他醫院先前所採取如放置鼻胃管、施打止血針
    、以內視鏡結紮靜脈出血處等止血措施，或採行其他例如注
    射血管收縮劑（俗稱「拉血壓」）、局部S-B 管放置加壓止
    血、血管栓塞止血、血管結紮術、熱探子或電燒、止血鉗等
    相關醫療措施相責於被告戊○○。惟上消化道出血，多會自
    行停止，故上消化道出血應先穩定生命跡象，而非先內視鏡
    檢查，且臨床上是否有輸血之必要，應由醫師依臨床症狀判
    斷。此有第二次鑑定書可參（本院卷(一)第182 頁）。而被告
    戊○○於案發當晚業已依據被害人身體狀況、生命徵象及Ｘ
    光、電腦斷層與血液等相關檢查結果，推測被害人或有體內
    出血之情形，進而開立上揭輸血醫囑決定為其輸血，期間並
    先給予靜脈輸注格林氏液維持血壓，事後再決定轉往加護病
    房，除有助於止血外，其餘所為各項醫療措施俱與一般醫療
    常規無違，此有第一次鑑定書可證（原審卷第一宗第277 頁
    ）。再參以前述鑑定意見(三)所述，本案被害人依其病史是否
    確有門脈高壓食道靜脈曲張出血一節既未可知，是被告戊○○未能決定給予血管加壓劑之舉，自難謂有何不當。且共同
    被告丁○○亦以證人身分證述：本案被害人於案發當晚意識
    清楚、生命徵象亦稱穩定，依其狀況尚未可判斷體內是否持
    續出血，因此無法判認當時確有實施注射血管收縮劑、放置
    鼻胃管、施打止血針、內視鏡探查、使用局部S- B管或採取
    血管結紮術、止血鉗等相關醫療措施之必要等語屬實。揆諸
    前揭說明，仍不得事後再以被告戊○○並未對被害人採取所
    有止血相關措施一節、而逕論以業務過失之責。
  7.此外，依卷附被害人高雄長庚醫院病歷所示，被告戊○○既
    已完整記載醫囑內容且附錄其內，另被害人自住院之日起至
    轉送加護病房為止，期間所實施之各項檢查結果及護理紀錄
    內容亦均詳細收錄於病歷冊內。又被害人於94年3 月12日1
    時54分轉送加護病房之際，已然先由護理人員蘇淑芬、己○○就其當時身體狀況及醫師所為相關處置等先為交接，其後
    被告戊○○亦確實前往加護病房值班室內，向被告乙○○概
    予說明本案被害人住院及轉入加護病房原因、案發當晚身體
    狀況及先前所為醫療處置等節，各據共同被告乙○○、證人
    蘇淑芬、己○○等人結證在卷，並有前開病歷所附護理紀錄
    單（參見病歷第161 頁反面）可資證明。則被害人事後既轉
    由加護病房醫護人員實施後續醫療行為，基於前述高雄長庚
    醫院分工實施醫療之規範，仍不得逕以被告戊○○未能全程
    參與事後急救過程即謂其有何未能對被害人施予急救處理之
    過失。是以自訴人空言指摘被告戊○○未將被害人病況清楚
    交接予被告乙○○、事後亦未善加處理後續事宜云云，洵非
    有據。
  (四)被告乙○○部分：
  1.自訴人雖以被告乙○○未能於被害人轉送加護病房之初隨即
    前往加以探視，據此推認其於案發當晚並未在加護病房內值
    班云云。然依共同被告戊○○及證人己○○於原審審理中所
    為證述，復參以被害人病歷所附護理紀錄單之記載，堪認被
    告乙○○於94年3 月12日凌晨確有在加護病房值班室內，並
    無自訴人上揭所指未依規定值班之情形。至被告乙○○雖於
    同日3 時23分始行前往探視被害人並開始為其裝置中央靜脈
    輸液管，茲依卷附護理紀錄單所載（參見被害人高雄長庚醫
    院病歷第162 頁），本件被害人雖於94年3 月12日1 時54分
    已轉送加護病房，惟其轉至加護病房後，被告戊○○已先於
    2 時許，前往診視，此有護理紀錄單可參（見被害人護理紀
    錄單第162 頁），而被害人當時之生命徵象尚屬穩定，有關
    輸血事項又由護士人員依照醫囑執行即可，且須與被告戊○○辦理被害人病況交接事宜，此業經被告戊○○於原審證述
    明確；本件又係直至同日2 時40分始因血管細小難打、護理
    人員無法自行建立輸血管路，方以電話通知被告乙○○前往
    為被害人安裝CVP （中央靜脈輸液管），依護理紀錄單之記
    載，護士人員除告知無法自行建立輸血管路外，並未告知被
    害人有生命立即危險情形，及參酌證人己○○證述：被告身
    為加護病房值班醫師、於案發當晚必須同時照護外科第一與
    第二加護病房（合計23床）等情，且據被告乙○○供稱伊原
    本在值班室內休息、自接獲通知被害人抵達加護病房後，先
    行翻閱被害人紙本病歷，參考被告戊○○、丁○○先前意見
    後，再前往為被害人裝置中心靜脈輸液管等語，尚核與常理
    無悖，故亦未可徒據被告乙○○未能即時前往探視被害人之
    情事，即遽謂其果有遲延救治之疏失。
  2.再被告乙○○身為加護病房值班住院醫師，先前更有實施多
    起裝置中央靜脈輸液管之案例，是其具有裝置中央靜脈輸液
    管適當能力一節，堪予採信。至被告乙○○雖先後多次嘗試
    為被害人建立中央靜脈輸液管未果、終至被害人心跳已停止
    後仍未開始輸注血液，此乃肇因於被害人靜脈通路不易建立
    、以致輸血時間有所延遲，是被告乙○○所為前開處理程序
    尚難認有疏失一節，已據行政院衛生署醫事審議委員會鑑定
    意見闡述甚明（參見鑑定意見(四)，原審卷一第278 頁）。故
    本案既因被害人血管不易建立通路之故、以致被告乙○○自
    94年3 月12日3 時25分起至4 時15分止，持續先後在被害人
    右側股靜脈、右頸等部位嘗試裝置裝置中央靜脈輸液管未能
    成功，直至在左側股靜脈完成裝置前，被害人於同日4 時10
    分心跳已告停止並開始急救程序，然縱令被告乙○○未能於
    最初裝置失敗之際即時尋求他人協助，且其復稱當時時值深
    夜，欲尋求他人前來支援，有其困難之處，自難謂其實施前
    揭醫療過程有何違誤之處。
  3.末按，刑法上所稱「因果關係」乃指行為人之行為與結果間
    之聯繫關係，亦即犯罪結果之發生，必須與行為人之作為或
    不作為間具備法律上評價關連性者，行為人方應對此結果負
    有犯罪既遂之責。然面臨犯罪之判斷，行為與結果之間往往
    摻雜諸多變數，使行為與結果之間即存在著複雜的結合關係
    。是倘單一行為客觀上雖足使構成要件結果發生，然於結果
    發生前，因另有其他行為或事實介入、進而獨立導致該結果
    發生時，因該介入之行為或事實具有超越性，將使先前行為
    與構成要件結果間欠缺因果關係、以致無從該當犯罪之客觀
    構成要件。查本案被害人除有潛在冠狀動脈疾病外，主要為
    慢性C 型肝炎併嚴重代償不良肝硬化外，逾94年3 月4 日住
    院經細菌培養確定有尿路感染及敗血症，雖持續使用抗生素
    治療，但血壓持續偏低，病況並不穩定。至3 月11日晚間又
    併發腸胃道出血休克，其死亡率更高，估計超過8 成，隨時
    均有可能發生死亡結果一節，業為行政院衛生署醫事鑑定委
    員會鑑定意見所肯認（參見鑑定意見(二)，本院卷一第277 頁
    ）。況因被害人事實上已處於隨時可能死亡之高度風險，本
    案亦查無其他積極證據可資推認被告乙○○所為果有提高被
    害人死亡風險之虞、或確為造成被害人死亡結果之主要因素
    ，故尚難判認其前揭所為與被害人之死亡二者間具有相當因
    果關係，仍不得遽論以業務過失致死之責。
伍、綜前所述，自訴人前揭所述犯罪事實及所憑證據尚無法達到
    確信其為真實之程度，當不得遽為不利於被告等人之認定。
    此外，當面臨醫事人員是否違反醫療注意義務之判斷，更應
    審慎為之，並須兼衡一切醫學上可能發生之風險，畢竟違反
    注意義務與否與發生風險結果二者間並非必然劃上等號。職
    是，復查無其他積極證據足供證明被告等確有自訴人所指違
    反醫學上應注意之義務而未予注意之情事，進而該當本案業
    務過失致死之犯行，揆諸前揭判例意旨及說明，被告丙○○
    、丁○○、戊○○及乙○○等人之犯罪自屬不能證明。
陸、原審因而以不能證明被告等人犯業務過失致死罪，而為被告
    等人無罪之諭知，核無違誤；自訴人上訴意旨，猶執前詞，
    指摘原判決不當，為無理由，應予駁回。
據上論斷，應依刑事訴訟法第368 條，判決如主文。
中    華    民    國    98    年    12    月    3     日
                  刑事第一庭    審判長法  官  周賢銳
                                      法  官  徐美麗
                                      法  官  黃仁松
以上正本證明與原本無異。
如不服本判決應於收受本判決後10日內向本院提出上訴書狀，其
未敘述上訴理由者，並得於提起上訴後10日內向本院補提理由書
狀（均須按他造當事人之人數附繕本）「切勿逕送上級法院」。
中    華    民    國    98    年    12    月    4     日
                                      書記官  林家煜
附表（以下主要係根據護理紀錄單記載內容，並以採24小時制作
為記載方式）：
┌───────┬────────────────────────────┐
│   時    間   │   被害人身體狀況與高雄長庚醫院醫護人員所為之處置內容   │
├───────┼────────────────────────────┤
│2005.3.11 1900│被害人主訴腹部絞痛厲害                                  │
├───────┼────────────────────────────┤
│          1920│由葉倍君指示應做X光檢查                                 │
├───────┼────────────────────────────┤
│          1935│進行X光檢查                                             │
├───────┼────────────────────────────┤
│          2010│被害人仍主訴腹部疼痛                                    │
├───────┼────────────────────────────┤
│          2145│戊○○會同丁○○探視被害人、並察看其腹部超音波結果後，由│
│              │丁○○指示進行CT與其他檢查                              │
├───────┼────────────────────────────┤
│          2210│被害人進行腹部電腦斷層檢查（病歷第114 頁X 光科檢查會診及│
│              │報告單）                                                │
├───────┼────────────────────────────┤
│          2330│戊○○指示備P-RBC （Packded-red bloodcells ，濃縮紅血球 │
│              │）8U（單位），預輸4U                                    │
├───────┼────────────────────────────┤
│          2340│戊○○開立備血單（單號00000000，備血種類為一般備血，記載│
│              │預定用血時間為2005.3.11 23:59:59，病歷第128 頁備血單）  │
├───────┼────────────────────────────┤
│          2345│被害人解280ML TARRY STOOL （黑便或稱瀝青便）            │
├───────┼────────────────────────────┤
│          2355│戊○○指示被害人應轉加護病房（ICU）                     │
├───────┼────────────────────────────┤
│2005.3.12 0100│加護病房通知預定於0130轉床                              │
├───────┼────────────────────────────┤
│          0110│護理人員蘇淑芬預作輸血準備、被害人裝置輸血管路，因被害人│
│              │血管細小難打，遂尋求他人協助                            │
├───────┼────────────────────────────┤
│          0138│護理人員在被害人右手部位完成建立靜脈注射管線（on IV，   │
│              │intravenous injection）                                 │
├───────┼────────────────────────────┤
│          0148│被害人轉至加護病房                                      │
├───────┼────────────────────────────┤
│          0154│一般外科病房與加護病房之護理人員交班、轉告先前醫師所為處│
│              │置內容，並告知血已經備好，可以叫血                      │
├───────┼────────────────────────────┤
│          0155│被害人由護士及家屬陪同至加護病房2552號床                │
├───────┼────────────────────────────┤
│          0200│戊○○前往診視被害人                                    │
├───────┼────────────────────────────┤
│          0217│護士己○○叫血                                          │
├───────┼────────────────────────────┤
│          0220│醫檢人員實施血液交叉檢驗符合後發血（病歷第132 頁輸血紀錄│
│              │單）                                                    │
├───────┼────────────────────────────┤
│          0239│戊○○第二次開立備血單（單號00000000，備血種類為一般備血│
│              │，記載預定用血時間為2005.3.12 23:59:59，病歷第129 頁備血│
│              │單）                                                    │
├───────┼────────────────────────────┤
│          0240│P-RBC 2U已回，惟檢測被害人右手發現靜脈注射管路無回血、無│
│              │法滴注，且被害人血管細小難打，無法再為其裝置注射管路，遂│
│              │以電話通知乙○○                                        │
├───────┼────────────────────────────┤
│          0315│護理人員再以電話通知乙○○                              │
├───────┼────────────────────────────┤
│          0323│乙○○前往診視被害人，並指示將為其安裝CVP（中央靜脈輸液 │
│              │管）                                                    │
├───────┼────────────────────────────┤
│          0325│乙○○開始在被害人右側股靜脈 (Femoral vein) 裝置CVP     │
├───────┼────────────────────────────┤
│          0336│前述右側股靜脈CVP 裝置失敗、乙○○改在被害人右頸裝置CVP │
├───────┼────────────────────────────┤
│          0338│乙○○開始在被害人右頸裝置CVP                           │
├───────┼────────────────────────────┤
│          0348│前述右頸CVP 裝置失敗、乙○○改於被害人左側股靜脈裝置CVP │
├───────┼────────────────────────────┤
│          0350│乙○○在被害人左側股靜脈裝置CVP完成                     │
├───────┼────────────────────────────┤
│          0408│護士己○○檢測前述CVP 回血狀況良好，準備輸血            │
├───────┼────────────────────────────┤
│          0410│被害人意識狀況改變，心電圖（EKG） 呈現0 下/ 分、血壓未知│
│              │（BP  unknow），遂為其戴上氧氣面罩，並由許祺詳為其安裝氣│
│              │管內插管（on endo tube，endotra cheal tube），並開始持續│
│              │實施CPCR（Cardio-Pulmona ry-Cerebral-Resuscitation，心肺│
│              │腦復甦術）、及其後每3 分鐘施打1 次急救藥物Bosmine       │
├───────┼────────────────────────────┤
│          0424│開始輸血，此時被害人脈搏0次/分、心跳0次/分，血壓0/0mmHg │
├───────┼────────────────────────────┤
│          0605│被害人經醫護人員持續施以CPCR仍無生命跡象，遂由丁○○、黃│
│              │俊穎先後向家屬解釋後，家屬同意不再繼續急救              │
└───────┴────────────────────────────┘


司法院資訊處製作；財團法人民間司法改革基金會備份。
